臺灣高等法院少年法庭刑事判決
111年度少上訴字第13號
上  訴  人  
即  被  告  呂紹正


選任辯護人  李德豪律師
            蔣子嫣律師
上列上訴人因詐欺等案件，不服臺灣新北地方法院110年度少訴
字第20號，中華民國111年4月22日第一審判決（起訴案號：臺灣
新北地方檢察署110年度少偵字第10號），提起上訴，本院判決
如下：
    主  文
原判決關於罪刑及定應執行刑部分均撤銷。
甲○○犯三人以上共同詐欺取財罪，共貳罪，各處有期徒刑陸月。
應執行有期徒刑玖月。
其他（沒收部分）上訴駁回。
    事  實
一、甲○○係民國00年0月00日生，為下列行為時係14歲以上未滿1
    8歲之少年；其於106年4月中旬某日，加入呂政勳（所涉加
    重詐欺犯行，業經原審法院少年法庭以110年度少訴字第4號
    判決判刑確定）及真實姓名、年籍不詳綽號「阿叡」、「龍
    哥」、「高慶堂」等人所組成之詐欺集團（甲○○所涉參與犯
    罪組織罪嫌，不在本案審理範圍內），並與該詐欺集團成員
    ，意圖為自己不法之所有，基於三人以上共同詐欺取財、以
    不正方法由自動付款設備取得他人財物之犯意聯絡（無證據
    證明甲○○對於集團冒用政府機關或公務員名義、行使偽造公
    文書等具體詐欺手段知情且參與），由甲○○擔任「照水車手
    」，負責監督、在旁看顧「車手」至指定地點向被害人收取
    遭詐騙財物及提領款項之工作，而分別為下列犯行：
　㈠由詐騙集團某不詳成員於106年4月24日某時，假冒為健保署
    承辦人、警察、書記官等人，多次撥打電話予高瑞香（110
    年4月間已歿），佯稱：健保卡遭盜用，需將財產交付監管
    云云，致高瑞香陷於錯誤，依指示於同日中午某時，在桃園
    市○○區○○街00巷00○0號社區庭院，將裝有其中華郵政帳號00
    000000XXX789號帳戶、土地銀行帳號121005XXX697號帳戶（
    帳戶均詳卷）之存摺、提款卡、密碼之紅包袋交予假冒公務
    員之呂政勳，呂政勳並將偽造之「臺灣台中地方檢察署分案
    調查證物清單」公文書1紙交予高瑞香收執。復由呂政勳依
    詐欺集團成員指示，於106年4月24、25、26日，持上開紅包
    袋內之各提款卡，接續以不正方法自桃園市八德區銀行ATM
    之自動付款設備提領款項，3天總計領得新臺幣（下同）89
    萬1,000元，甲○○則全程在場監督呂政勳向高瑞香收取財物
    及提領款項，並從中抽取2,000元作為當日工作報酬。再由
    呂政勳將扣除自己、甲○○之酬勞後所餘款項及上開存摺、金
    融卡等物攜至新北市中和區某處交予「阿叡」。
　㈡由詐騙集團某不詳成員於106年4月26日上午9時許起，假冒臺
    灣臺中地方檢察署人員，多次撥打電話予乙○○，佯稱：健保
    卡遭盜用，涉及刑事案件，須將乙○○帳戶金融卡交付監管分
    案調查云云，致乙○○陷於錯誤，依指示於同日12時30分許，
    在桃園市○○區○○○街00號前空地，將裝有其中華郵政帳號000
    00000XXX620號帳戶、臺灣銀行帳號017004XXX054號帳戶、
    土地銀行帳號050005XXX262號帳戶（帳戶均詳卷）之存摺、
    提款卡、密碼之紙袋交予假冒公務員之呂政勳，呂政勳並將
    偽造之「臺灣台中地方法院檢察署分案調查證物清單」公文
    書1紙交予乙○○收執。復由呂政勳依詐欺集團成員指示，於
    同日下午1時13分至16分許，持上開紙袋內之各提款卡，接
    續以不正方法自上海銀行桃園分行ATM之自動付款設備各提
    領2萬元（6次），總計領得12萬元，甲○○則全程在場監督呂
    政勳向高瑞香收取財物及提領款項，並從中抽取2,000元作
    為當日工作報酬。再由呂政勳將扣除自己、甲○○之酬勞後所
    餘款項及上開存摺、金融卡等物攜至新北市中和區某處交予
    「阿叡」。嗣因高瑞香、乙○○發覺受騙報警處理，經警調閱
    監視器錄影畫面，而循線查知上情。
二、案經高瑞香、乙○○訴由桃園市政府警察局龍潭分局報告臺灣
    桃園地方法院少年法庭裁定移送原審法院少年法庭，經原審
    法院少年法庭調查後，裁定移送臺灣新北地方檢察署檢察官
    偵查起訴。
    理  由
一、證據能力：
    本件認定事實所引用之卷證資料（包含人證、物證、書證，
    詳下述及者），並無證據證明係公務員違背法定程序所取得
    ，與本案亦有自然之關連性，公訴人、被告甲○○及其辯護人
    迄至本案言詞辯論終結，均不爭執該等卷證之證據能力或曾
    提出關於證據能力之聲明異議，本院認沒有顯不可信之情形
    ，引為證據為適當，是依刑事訴訟法第158條之4之反面解釋
    、第159條之4、之5等規定，下述認定事實所引用之證據方
    法均有證據能力。
二、認定事實：
　　上揭犯罪事實，業據被告於偵查、原審及本院審理時均坦認
    無誤，核與證人即告訴人高瑞香、乙○○之警詢證述、車手即
    共犯呂政勳之偵查中陳述相符，並有扣案手機2支為憑，且
    有內政部警政署刑事警察局搜索扣押筆錄、扣押物品目錄表
    、偽造之「臺灣台中地方法院檢察署分案調查證物清單」公
    文書影本、被告與呂政勳同行至案發現場取款之監視器錄影
    畫面翻拍照片、被告持用之行動電話門號0000000000號通聯
    基地台位址一覽表、呂政勳提領款項之監視器錄影畫面截圖
    、詐騙機房指揮車手呂政勳收取存摺、提款卡、密碼及提領
    贓款通聯譯文在卷可查，足認被告前揭任意性自白查與事實
    相符，應屬可信。是本案事證明確，被告各犯行均堪以認定
    ，自應依法論科。
三、論罪：
　㈠核被告就事實欄一㈠、㈡所為，均係犯刑法第339條之4第1項第
    2款之三人以上共同詐欺取財罪、同法第339條之2第1項之以
    不正方法由自動付款設備取得他人之物罪。
　㈡被告與呂政勳、「阿叡」、「龍哥」、「高慶堂」等所屬詐
    欺集團成員間，就上開犯行，有犯意聯絡及行為分擔，應論
    以共同正犯。
　㈢被告就事實欄一㈠、㈡所示之犯行，均各係以一行為觸犯前開
    數罪名，為想像競合犯，均應依刑法第55條前段規定，各從
    一重即三人以上共同詐欺取財罪處斷。
　㈣被告就事實欄一㈠、㈡所示之犯行，犯意各別、行為不同，各
    侵害不同被害人之財產法益，應予分論併罰。
　㈤被告犯本案時，為14歲以上未滿18歲之少年，年輕識淺，智
    慮未深，爰均依刑法第18條第2項之規定減輕其刑。
　㈥本案無從依刑法第59條規定酌減其刑：
　⒈按犯罪之情狀顯可憫恕，認科以最低刑度仍嫌過重者，得酌
    量減輕其刑，刑法第59條定有明文，所謂顯可憫恕，係指被
    告之犯行有情輕法重，客觀上足以引起一般人同情，處以經
    依法減刑後之法定最低刑度仍失之過苛，尚堪憫恕之情形。
　⒉查被告不思以正當途徑獲取財物，反貪圖輕易獲得金錢之利
    誘，加入詐欺集團，負責監督車手有確實收取各被害人遭詐
    之金融帳戶存摺、提款卡、密碼，並持以提款及將所提領款
    項上繳，使詐欺集團成員在詐欺被害人後，能經由車手順利
    取得各詐欺所得，而被告犯後固坦認犯行，並與被害人乙○○
    達成和解及賠償損害，然其所為造成被害人高瑞香、乙○○受
    有非輕之財產損失，且被告各所犯之三人以上共同詐欺取財
    罪，經本院依刑法第18條第2項規定各減輕其刑後，法定刑
    已有相當減輕，依據前揭說明，自難認被告有何情堪憫恕或
    情輕法重之情形，是就被告各所犯均無再依刑法第59條規定
    酌減其刑之餘地，被告請求酌減，並非可採，故未如所請。
    　
　㈦不另為無罪之諭知部分：
　⒈公訴意旨另認：被告就事實欄一㈠、㈡所為，亦涉犯刑法第339
    條之4第1項第1款之冒用公務員名義詐欺取財、同法第216條
    、第211條行使偽造公文書罪嫌。
　⒉訊據被告均否認知悉及參與此部分行為，供稱：從頭到尾都
    是「阿叡」跟呂政勳或我單獨通電話，叫我們做什麼事情，
    我知道呂政勳是車手，但不知道「阿叡」要求呂政勳做什麼
    ，「阿叡」跟我說我只需要在視線看得到呂政勳做什麼的地
    方，監看和負責跟呂政勳收錢而已，我不知道集團詐騙手法
    是假冒公務員名義、偽造地檢署公文書行騙。「阿叡」用手
    機叫呂政勳去7-11影印文件，我看到呂政勳從7-11出來就拿
    著一個紙袋，我沒有問他那是什麼，不知道那影印文件是用
    來詐騙的，「阿叡」不准我們兩個交談，他怎麼騙人家，我
    也不知道。呂政勳向兩位被害人拿提款卡時，我沒有站在旁
    邊，只在附近，他走出來，我視線看得到他，「阿叡」會跟
    我說就在附近等，就叫呂政勳去哪裡哪裡等語（見本院卷第
    198至201頁筆錄）。
　⒊經查，本案詐欺集團成員就事實欄一㈠、㈡所為，固分別冒用
    健保署承辦人、警察、書記官及台中地檢署人員等公務員名
    義施行詐術，並各交付「臺灣台中地方檢察署分案調查證物
    清單」之公文書予告訴人高瑞香、乙○○，業據告訴人2人於
    警詢時證述明確，呂政勳亦證稱上開公文書係其在超商所列
    印，並有偽造之臺灣台中地方檢察署分案調查證物清單可佐
    ；然若非詐欺集團上層或詐欺集團機房人員，或親手交付偽
    造公文書之車手，其餘詐欺集團成員未必知曉詐欺集團成員
    實際對告訴人施用詐術之手法為何，而被告在本案詐欺集團
    中僅擔任「照水車手」，負責監督、在旁看顧車手向被害人
    收取遭詐騙財物及提領款項之工作，加以被告供稱本案係由
    「阿叡」分別聯絡、指示被告、呂政勳所負責之工作內容、
    陸續行動，且均未告知二人彼此被指示之詳細工作內容，亦
    禁止二人交談，尚符合詐騙集團設下查緝斷點及分層、分工
    行事之犯罪模式，應認被告對於詐欺集團其他成員係以何種
    方式詐欺告訴人，確實可能無法事先得知；又告訴人2人均
    證稱當天來1位男子，對方有交付一個黃色牛皮紙袋，袋內
    裝了一張臺灣台中地方檢察署分案調查證物清單（見少偵10
    卷第33頁、第55至56頁筆錄），則從告訴人2人均未察覺被
    告來看，當天被告確實未站在呂政勳旁邊且其所站之處離告
    訴人有相當之距離，則站在遠處監看之被告是否能知悉呂政
    勳冒用公務員名義、出具裝在黃色牛皮紙袋內之上開偽造公
    文書，並非無疑，卷內又查無其他積極證據足認被告知悉上
    開各情，自難逕認呂政勳與詐欺集團成員所實施之冒用公務
    員名義詐欺取財及行使偽造公文書部分，係在被告犯意聯絡
    範圍之內，此部分仍有合理之可疑，是依事證有疑，利歸被
    告，自應為有利被告之認定，此部分原應為被告無罪之諭知
    ，然此部分如成立犯罪，與被告前揭論罪科刑之部分，有想
    像競合犯之裁判上一罪關係，爰不另為無罪之諭知。
　㈧被告前經臺灣新北地方檢察署檢察官以107年度偵字第19084
    號等，起訴被告加入呂濠志指揮之詐騙集團犯罪組織，負責
    居中聯繫協調等情，後經臺灣新北地方法院以109年度訴字
    第1087號判決認定其參與犯罪組織之犯嫌與該判決附表一編
    號1至7之加重詐欺等部分管轄錯誤，應另移送原審法院少年
    法庭另案審理，此有該案起訴書、判決書在卷可查，而該案
    乃於109年10月12日繫屬於原審法院，早於本案（110年6月2
    5日），且檢察官就本案未起訴被告涉犯參與犯罪組織罪嫌
    ，亦無提出相關證據證明另案與本案乃不同或相同之詐騙集
    團，則被告所涉參與犯罪組織罪嫌，應認不在本案審理範圍
    之內。　
四、罪刑（含定刑）撤銷改判、沒收上訴駁回：
　㈠罪刑（含定刑）部分：
　　原審認被告各該所犯均事證明確，予以論罪科刑，固非無見
    ，然而，①本案無充分證據證明被告就呂政勳與詐欺集團成
    員對告訴人2人冒用公務員名義施行詐術及行使偽造公文書
    之行為部分，具有犯意聯絡及行為分擔，原判決認被告就此
    等部分亦應負刑法第339條之4第1項第1款之冒用公務員名義
    詐欺取財罪及同法第216條、第211條之行使偽造公文書罪之
    共犯罪責，認事用法並非允當；②於原審時，被告即已與告
    訴人乙○○達成和解，並已賠償4,000元（見原審卷第69頁和
    解書、本院卷第147頁筆錄），而告訴人高瑞香部分，則係
    因其已於偵查中死亡，且無家屬出面，故被告無法與高瑞香
    達成和解及洽談賠償事宜，則此部分犯行未能和解應不可歸
    責於被告，然原審量刑時並未將被告與告訴人乙○○和解、賠
    償、取得其諒解之有利事實列入加以斟酌，原判決未為任何
    載述，則原審就2罪所量處之刑（各有期徒刑8月），即非允
    當，所定之應執行刑（有期徒刑1年）亦因此而難認妥適，
    被告上訴請求從輕量刑，為有理由，應由本院就原判決關於
    罪刑部分予以撤銷改判，且原審所定應執行刑，亦因而失其
    依據，同應一併撤銷。
　㈡量刑：
　　爰審酌被告不思以正當途徑獲取財富，為貪圖輕易獲得之金
    錢，加入本案詐欺集團擔任「照水車手」之角色，受詐欺集
    團成員指揮以共同遂行詐取告訴人高瑞香、乙○○之財物，並
    獲取不法利益，不僅破壞社會人我互信秩序，亦造成告訴人
    財產損害，惟考量被告年少，難免思慮不周，且犯後坦承犯
    行、表達悔意，亦於原審與告訴人乙○○達成和解及賠償其要
    求之數額，因而獲得其諒解（告訴人高瑞香過世，被告因而
    未能與之和解），態度尚可，被告已盡力彌補其所為，兼衡
    被告犯罪之動機、目的、手段、不法獲利僅區區4,000元、
    參與情節輕重，暨其高職畢業、現從事水電工作、已婚、有
    2名未成年子女之家庭生活經濟狀況等一切情狀，就被告所
    犯各罪，各量處如主文第2項所示之刑，並衡量被告所犯皆
    係同罪名之罪、犯罪時間接近、手法與集團分工情形相似，
    責任非難重複程度高，定應執行刑如主文第2項所示。
　㈢沒收部分：
　⒈按對於本案之判決提起上訴者，其效力及於相關之沒收判決
    ；對於沒收之判決提起上訴者，其效力不及於本案判決，刑
    事訴訟法第455條之27第1項定有明文。被告係就原判決有關
    罪刑部分提起上訴，其效力自應及於沒收部分。
　⒉雖原判決關於罪刑部分有前述應撤銷之事由，然關於沒收部
    分，原判決於理由業已敘明：①扣案之行動電話2支（其中1
    支廠牌蘋果、機型I7、內含門號0000000000SIM卡，另1支廠
    牌蘋果、機型I5、無SIM卡），均係被告所有，供其參與本
    案時所用之工具，爰依刑法第38條第2項之規定宣告沒收。②
    被告因事實欄一㈠所示犯行之犯罪所得2,000元雖未扣案，仍
    應依刑法第38條之1第1項前段、第3項之規定宣告沒收，於
    全部或一部不能沒收或不宜執行沒收時，追徵其價額；因犯
    罪事實欄一㈡所示犯行之犯罪所得2,000元雖亦未扣案，然此
    部分被告已賠償給告訴人乙○○並達成和解，依刑法第38條之
    1第5項之規定，不予宣告沒收或追徵。
　⒊經核原審就沒收部分之認定，於法均無違誤，被告上訴亦未
    對此表示不服或有所爭執，是應就此部分駁回被告上訴。
據上論斷，應依刑事訴訟法第368條、第369條第1項前段、第364
條、第299條第1項前段，刑法第28條、第339條之2第1項、第339
條之4第1項第2款、第18條第2項、第55條、第51條第5款，刑法
施行法第1條之1第1項，判決如主文。
本案經檢察官張維貞提起公訴，檢察官王盛輝到庭執行職務。
中　　華　　民　　國　　111 　年　　12　　月　　6 　　日
                    　少年法庭　審判長法　官　陳世宗
                                      法　官　林呈樵
                                      法　官　吳勇毅
以上正本證明與原本無異。
如不服本判決，應於收受送達後20日內向本院提出上訴書狀，其
未敘述上訴之理由者並得於提起上訴後20日內向本院補提理由書
（均須按他造當事人之人數附繕本）「切勿逕送上級法院」。
                                      書記官  許家慧
中　　華　　民　　國　　111 　年　　12　　月　　6 　　日
附錄本案論罪科刑之法條：
中華民國刑法第339條之2
意圖為自己或第三人不法之所有，以不正方法由自動付款設備取
得他人之物者，處3年以下有期徒刑、拘役或30萬元以下罰金。
以前項方法得財產上不法之利益或使第三人得之者，亦同。
前二項之未遂犯罰之。

中華民國刑法第339條之4
犯第339條詐欺罪而有下列情形之一者，處1年以上7年以下有期
徒刑，得併科1百萬元以下罰金：
一、冒用政府機關或公務員名義犯之。
二、三人以上共同犯之。
三、以廣播電視、電子通訊、網際網路或其他媒體等傳播工具，
對公眾散布而犯之。
前項之未遂犯罰之。